臺灣士林地方法院民事判決　九十一年度訴更一字第一號
　　原　　　告　　丙○○
　　被　　　告　　甲○○
　　兼訴訟代理人　乙○○
右當事人間塗銷抵押權設定登記事件，本院判決如左：
    主    文
確認被告甲○○所有坐落台北市○○區○○段一小段八八六地號及其上門牌坐落台北
市○○區○○街二九二巷二號之房地，於民國八十四年五月十一日，為方業緯以台北
市士林地政事務所民國八十四年北投字第一一一五００號收件，所設定之債權額新台
幣一千五百萬抵押權所擔保之債權不存在。
原告其餘之訴駁回。
訴訟費用由被告甲○○負擔二分之一，餘由原告負擔。
    事實及理由
一、原告方面：被告乙○○積欠原告借款債務新台幣（下同）三百三十三萬元，因恐
    於七十二年十一月二十二日登記其前配偶即被告甲○○（原名季甲○○）所有台
    北市○○區○○段一小段八八六地號及其上門牌坐落台北市○○區○○街二九二
    巷二號之房地（以下簡稱系爭房地），為原告以之作為被告乙○○所有之財產而
    聲請強制執行取償，二人竟勾串訴外人即被告甲○○之兄方孟嘉（八十五年二月
    二十一日歿），偽造債權，於民國八十四年五月十一日由被告甲○○將系爭房地
    ，設定一千五百萬元抵押權予方孟嘉之子方業緯（即方業偉），嗣原告提起刑事
    偽造文書自訴，經法院判決被告乙○○、甲○○共同使公務員登載不實，而各判
    處有期徒刑四月確定，為此請求確認被告與方業緯間前開一千五百萬抵押權所擔
    保之債權不存在，且被告設定之抵押權既為虛偽，應屬無效，爰依法請求被告塗
    銷該抵押權設定登記等語。並聲明：（一）確認被告就坐落台北市○○區○○段
    一小段八八六地號及其上門牌台北市○○區○○街二九二巷二號房地，以台北市
    士林地政事務所民國八十四年北投字第一一一五００號收件，八十四年五月十一
    日登記，為方業緯所設定之債權額新台幣一千五百萬抵押權所擔保之債權不存在
    。（二）被告應塗銷前項抵押權登記。
二、被告乙○○則以：系爭房地為被告甲○○及其兄方孟嘉合購，被告甲○○因對方
    孟嘉有借款債務，始會將系爭房地設定抵押權與方孟嘉之子方業緯，現由方業緯
    聲請拍賣抵押物執行中，故與被告乙○○並無關係，且其亦非抵押權人，無從塗
    銷抵押權。被告甲○○則以：系爭房地設定抵押權時，其確有積欠其兄方孟嘉債
    務，而系爭房地為被告甲○○所有，與乙○○無關等語，資為抗辯。並均聲明駁
    回原告之訴。
三、程序方面：
    按民事訴訟法第五十六條第一項所稱訴訟標的，對於共同訴訟之各人必須合一確
    定者，係指固有必要共同訴訟與類似必要共同訴訟而言，依法律之規定必須數人
    一同起訴或數人一同被訴，當事人之適格始無欠缺者，謂之固有必要共同訴訟，
    數人在法律上各有獨立實施訴訟之權能，而其中一人起訴或一人被訴時，所受之
    本案判決依法律之規定對於他人亦有效力者，如該他人為共同訴訟人，即為類似
    必要共同訴訟。又訴訟標的之法律關係，對於共同訴訟各人，在法律上非必須合
    一確定，僅在理論上應為一致之判決者，應無民事訴訟法第五十六條第一項之適
    用，最高法院分別著有二十八年上字第二一九九號、二十二年上字第七二九號判
    例可資參照。本件原告起訴確認被告與訴外人方業緯間抵押權所擔保債權不存在
    ，係屬確認他人間法律關係之訴，對被告、方業緯理論上固應為一致之判決，以
    避免判決結果兩歧，然法律並未規定須以該法律關係之當事人全體一起被訴，且
    詢原告本意亦僅欲以被告乙○○、甲○○為被告提起本件訴訟，而不對訴外人方
    業緯起訴，依上揭說明，當事人之適格並無欠缺，先予敘明。
四、本件原告為被告乙○○之債權人，系爭房地於七十二年十一月二十二日登記被告
    甲○○所有，被告乙○○為恐該房地為原告追索取償，即於八十四年五月十一日
    ，與被告甲○○合謀虛偽設定債權額一千五百萬元之抵押權予訴外人方業緯，嗣
    經原告以被害人身分提出刑事偽造文書自訴，被告均為法院判處有罪確定等情，
    業經本院依職權調閱同院八十七年度自更字第一號被告乙○○、季甲○○（即被
    告甲○○）偽造文書案件全卷查閱屬實，是被告甲○○與訴外人方業緯就系爭抵
    押權擔保之債權一千五百萬元是否存在，確影響於原告之利益，是原告就此部分
    於本件訴訟標的有確認之利益，應堪認定。
五、原告主張被告乙○○積欠原告借款債務三百三十三萬元，及被告甲○○所有之台
    北市○○區○○段一小段八八六地號及其上門牌坐落台北市○○區○○街二九二
    巷二號之房地，於民國八十四年五月十一日，設定債權額一千五百萬元抵押權予
    方業緯之事實，業據原告提出支票、退票理由單、土地建物登記謄本為證，並經
    本院函調前開抵押權設定之登記案卷即台北市士林地政事務所八十四年收件北投
    字第一一一五０登記卷附卷可稽，且為被告所不爭執，是原告此部分之主張，應
    堪信為真實。
六、原告主張系爭抵押權設定之債權係屬虛偽等情，則為被告所否認，並以前詞置辯
    ，經查，被告甲○○抗辯其於七十六年間，因孩子出國唸書急需要錢，故向其兄
    方孟嘉借錢，而方孟嘉於八十四年間因年事已高且又病危，為保障債權，故始設
    定系爭抵押權，是以債權非屬虛偽云云，惟被告抗辯前開債權存在之事實，迭為
    被告前開偽造文書刑事案件即本院八十七年度自更字第一號、台灣高等法院八十
    七年上易字第五八八一號判決所未採認，已經本院調閱前開刑事案件核閱無訛，
    縱認被告所辯情節屬實，亦僅可認被告甲○○與其兄方孟嘉間有借款債務存在，
    尚難認與訴外人方業緯有何關連，況系爭抵押權設定於八十四年五月十一日，而
    方孟嘉其時仍在人世，而未設定予方孟嘉，再參酌方業緯於刑事案件偵查及審理
    中均稱設定詳情不清楚等語（見台灣士林地方法院檢察署八十六年度偵字第七五
    ０六號偵查卷第二十六頁反面），及父親（指方孟嘉）快過世前有將甲○○書立
    之借據交付；在拿借據前，父親有說要辦房子抵押的事，拿印鑑及身分證，由父
    親去辦，至於設定抵押金額不清楚等語（見台灣士林地方法院八十七年度自更字
    第一號案卷第八十五頁及反面），故可知訴外人方業緯就抵押權設定詳情及其擔
    保之債權於該抵押權設定時均無所悉，是亦顯無受讓該債權情事，故被告甲○○
    與訴外人方業緯間，於抵押權設定時並無債權存在，應堪認定，被告甲○○所辯
    ，均無足採。
七、按確認法律關係之訴，非原告有即受確認判決之法律上利益者，不得提起之。民
    事訴訟法第二百四十七條定有明文。本件原告請求確認被告乙○○與方業緯間之
    債權不存在部分，被告乙○○自始就原告主張其與方業緯間，並無債權債務存在
    之事實，即未有爭執，且被告乙○○並非系爭抵押權設定之權利人或義務人，亦
    有前開抵押權登記卷在卷可憑，故原告請求確認被告乙○○與方業緯間，就系爭
    抵押權所擔保之債權不存在部分，依前開法條規定，即無受確認判決之法律上利
    益，是原告此部分之請求，為無理由，應予駁回。
八、原告主張被告等應塗銷前開抵押權登記云云，經查本件被告乙○○非系爭抵押權
    設定之當事人，有前開設定登記卷可稽，而被告甲○○亦僅係系爭抵押權之義務
    人，故其等於法律上均未具有塗銷系爭抵押權之權能，原告請求其等塗銷，被告
    等顯無給付可能，是原告訴請被告塗銷系爭抵押權登記，亦無理由，應予駁回。
九、綜上所述，原告請求確認被告甲○○所有坐落台北市○○區○○段一小段八八六
    地號及其上門牌坐落台北市○○區○○街二九二巷二號之房地，於民國八十四年
    五月十一日，為方業緯以台北市士林地政事務所民國八十四年北投字第一一一五
    ００號收件，所設定之債權額新台幣一千五百萬抵押權所擔保之債權不存在部分
    ，為有理由，應予准許，至於原告其餘請求，均於法無據，應予駁回。
十、因本案事證已臻明確，兩造其餘主張陳述及所提之證據，均毋庸再予審酌，附此
    敘明。
據上論斷：原告之訴為一部有理由，一部無理由，並依民事訴訟法第七十九條但書，
判決如主文。
中　　　華　　　民　　　國　　九十一　　年　　十一　　月　　　七　　　日
                                    臺灣士林地方法院民事第一庭
~B法　　　官　劉穎怡
右為正本係照原本作成。
如對本判決上訴須於判決送達後廿日內向本院提出上訴狀。
中　　　華　　　民　　　國　　九十一　　年　　十一　　月　　十一　　　日
~B法院書記官　陳雪麗
